【裁判字號】    96,婚,224
【裁判日期】    970331
【裁判案由】    離婚
【裁判全文】
臺灣臺南地方法院家事判決               96年度婚字第224號
原      告  甲○○
被      告  乙○○
上列當事人間請求離婚事件，經本院於民國97年3月20日言詞辯
論終結，判決如下：
    主      文
准原告與被告離婚。
訴訟費用新臺幣陸仟元由被告負擔。
    事實及理由
一、被告未於言詞辯論期日到場，核無民事訴訟法第386條所列
    各款情形，爰依原告之聲請，由其一造辯論而為判決。
二、本件原告起訴主張：
  (一)原告甲○○（男，60年1月10日生，身分證統一編號：Ｚ0000
    00000號）與被告乙○○（女，61年10月23日生，中國福建
    省人）於民國92年9月18日結婚，婚後未生育子女，目前兩
    造婚姻關係存續中。
  (二)兩造婚後約定以原告之住所即臺南縣學甲鎮頭港子13號為履
    行同居地，並於92年10月1日向管轄戶政事務所登記結婚，
    被告並於92年11月23日以依親名義入境臺灣。詎被告入境後
    旋以水土不服、雙方個性不合、原告無法供給金錢匯回娘家
    等理由，屢與原告發生爭執，並經常藉故要上北部找同鄉嫁
    來臺灣之女子聊天，經常數夜不回家，直至93年1月間被告
    又以上北部找同鄉聊天為由獨自北上，竟一去不返，嗣至93
    年2月間經警通知才知被告因觸犯律法而受遺返回大陸，經
    原告與被告連絡，被告僅以「我不再回臺灣了」、「我要離
    婚」等語回應，嗣後原告即無法再與被告連絡，被告亦從未
    再主動與原告有所連繫，至今兩造分居已逾四年，雙方已無
    感情，亦不願再共同生活。
  (三)按有民法第1052條第1項所列10款以外之重大事由難以維持
    婚姻者，夫妻之一方得請求離婚，民法第1052條第2項定有
    明文。又按婚姻乃一男一女之兩性結合，以組織家庭，共同
    生活為目的，故凡有足以破壞共同生活或難以維持共同生活
    之情事發生，均允宜許其離婚以消滅婚姻關係，被告返回大
    陸地區後即不願再回臺灣，亦與原告失去連絡，兩造分居已
    逾四年，已無感情，兩造之婚姻基礎已發生嚴重破綻，無法
    恢復，爰依該項規定，請求判決原告與被告離婚等情。並聲
    明：准原告與被告離婚。
二、被告未於言詞辯論期日到場，亦未提出書狀作任何聲明或陳
    述。
三、得心證之理由：
  (一)按結婚或兩願離婚之方式及其他要件，依行為地之規定。判
    決離婚之事由，依臺灣地區之法律。夫妻之一方為臺灣地區
    人民，一方為大陸地區人民者，其結婚或效力，依臺灣地區
    之法律。臺灣地區與大陸地區人民關係條例第52條第1項、
    第2項及第53條定有明文。次按夫妻之一方，有民法第1052
    條第1項10款以外之重大事由，難以維持婚姻者，夫妻一方
    得請求離婚。但其事由應由夫妻一方負責者，僅他方得請求
    離婚，民法第1052條第2項定有明文。次按民法第1052條第2
    項規定，有同條第一項以外之重大事由，難以維持婚姻者，
    夫妻之一方得請求離婚。是否有難以維持婚姻之重大事由，
    判斷標準為婚姻是否已生破綻而無回復之希望，此不可由原
    告已喪失維持婚姻意欲之主觀面加以認定，而應依客觀的標
    準，即難以維持婚姻之事實，是否已達於倘處於同一境況，
    任何人均將喪失維持婚姻希望之程度以決之（參照最高法院
    87年度臺上字第1304號判決）。又民法第1052條第2項所稱
    「有前項以外之重大事由，難以維持婚姻者」，係抽象的、
    概括的離婚事由，此乃緣於民國74年修正民法親屬編時，為
    因應實際需要，參酌各國立法例，導入破綻主義思想所增設
    。但其事由應由夫妻一方負責者，僅他方得請求離婚，是其
    所採者為消極破綻主義精神，而非積極破綻主義。關於「難
    以維持婚姻之重大事由」，其判斷之標準為婚姻是否已生破
    綻而無回復之希望。而婚姻是否已生破綻無回復之希望，則
    應依客觀之標準，即難以維持婚姻之事實，是否已達於倘處
    於同一境況，任何人均將喪失維持婚姻意欲之程度而定。至
    於同條項但書所規定「難以維持婚姻之重大事由應由夫妻之
    一方負責者，僅他方得請求離婚」，乃因如肯定有責配偶之
    離婚請求，無異承認恣意離婚，破壞婚姻秩序，且有背於道
    義，尤其違反自己清白（clean hands)  之法理，有欠公允
    ，同時亦與國民之法感情及倫理觀念不合，因而採消極破綻
    主義。倘該重大事由，夫妻雙方均須負責時，應比較衡量雙
    方之有責程度，僅責任較輕之一方得向責任較重之他方請求
    離婚，如有責程度相同時，雙方均得請求離婚，始屬公允，
    是責任較重之一方應不得向責任較輕之之他方請求離婚（參
    照最高法院94年度臺上字第115號判決）。
  (二)原告主張原告甲○○（男，60年1月10日生，身分證統一編
    號：Ｚ0000 00000號）與被告乙○○（女，61年10月23日生
    ，中國福建省人）於民國92年9月18日結婚，婚後未生育子
    女，目前兩造婚姻關係存續中之事實，業據原告提出戶籍謄
    本、結婚證、結婚公證書及財團法人海峽交流基金會證明書
    為證，並經本院向臺南縣學甲鎮戶政事務所調閱兩造結婚登
    記相關資料，有臺南縣學甲鎮戶政事務所96年5月2日南縣學
    戶字第0960000579號函及所附結婚登記申請書、公證書、結
    婚公證書、財團法人海峽交流基金會證明書、戶籍謄本等在
    卷足稽，核屬相符，堪信為真正。因之，依上開規定關於兩
    造判決離婚之事由，應依臺灣地區之法律。
  (三)次查，原告主張被告於92年11月23日以依親名義入境臺灣。
    入境後旋以水土不服、雙方個性不合、原告無法供給金錢匯
    回娘家等理由，屢與原告發生爭執，並經常藉故要上北部找
    同鄉嫁來臺灣之女子聊天，經常數夜不回家，直至93年1 月
    間被告又以上北部找同鄉聊天為由獨自北上，竟一去不返，
    嗣至93年2月間經警通知才知被告因觸犯律法而受遺返回大
    陸，經原告與被告連絡，被告僅以「我不再回臺灣了」、「
    我要離婚」等語回應，嗣後原告即無法再與被告連絡，被告
    亦從未再主動與原告有所連繫，至今兩造分居已逾四年，雙
    方已無感情，亦不願再共同生活等情，業據原告舉證人即原
    告之弟媳金如意到庭證稱：「我有與兩造同住，我白天在上
    班，我偶爾會通到兩造有在爭吵，吵的內容好像是金錢方面
    問題，被告會想要跟原告拿錢，拿錢目的好像是被告要寄回
    大陸，被告會嫌原告方面的生活居住環境不好，因為我們住
    平房，與他預期情形有落差，被告曾經問我為何臺灣婦女需
    要出去工作，因為她看到我有在工作。我不太管他們吵架的
    次數，我也沒有在注意。」「白天我不清楚被告的狀況，但
    是我偶爾會聽我媽媽說被告有時心情不好會出去逛逛，白天
    出去晚上就會回來，是否有離家出走幾天的情形我不清楚，
    我不知道被告現在人在哪裡，我已經很久沒有看到被告，可
    能已經兩年多沒有看到被告了，因為我不太管別人的生活，
    我跟被告也很少在對話，所以不太記得時間，被告為何兩年
    多沒有回來的原因我也沒有主動去問。」等語（見本院96年
    10月29日言詞辯論筆錄），核與原告主張之事實大致相符，
    堪信為真實。
  (四)再經本院依職權向內政部入出國及移民署調閱被告出入境資
    料，查明被告於92年11月23日入境臺灣，惟遭臺北市政府警
    察局松山分局在93年2月12日查獲被告以探親名義來臺非法
    賣淫，於93年2月14日強制出境，內政部入出國及移民署函
    覆稱：「查高女並無申請來臺不予許可相關資料。」有內政
    部入出國及移民署96年4月14日移署資處雲字第09610435530
    號函在卷足稽。經查，兩造既因被告離家非法賣淫而遭強制
    遺返，兩造分居迄今已逾四年，顯屬可歸責於被告之事由，
    次查，兩造分居已逾四年之久，分居期間無聯絡，各自獨立
    生活之事實，客觀上已使兩造共同生活所需誠擎的互敬互愛
    之基礎不復存在，應認為兩造婚姻已生破綻，且該事由可歸
    責於被告，參諸前開說明，應構成民法第1052條第2項難以
    維持婚姻之重大事由，原告依上開規定，請求判決離婚，依
    法並無不合，應予准許。
四、從而，原告以兩造婚姻有民法第1052條第1項10款以外之重
    大事由，難以維持婚姻者為由，依民法第1052條第2項規定
    ，訴請判決離婚，依法並無不合，應予准許。
五、本件訴訟費用應由被告負擔。經查，原告支出第一審訴訟費
    用（裁判費）新臺幣（下同）3,000元、登報費3,000元，合
    計6,000元，應由被告負擔，爰確定如主文第二項所示。
六、據上論結，本件原告之訴為有理由，依民事訴訟法第385條
    第1項前段、第78條、第87條第1項，判決如主文。
中    華    民    國    97    年    3     月    31    日
                  家事法庭    法  官  鄭  彩  鳳
上正本係照原本作成。
如對本判決上訴，須於收受判決正本送達後20日內向本院提出上
訴狀，並繳納上訴費及附具繕本。
中    華    民    國    97    年    3     月    31    日
                              書記官  黃  心  怡


司法院資訊處製作；財團法人民間司法改革基金會備份。
